最高法院刑事判決　　　　　　　　　　　　　　　九十一年度台上字第一○六四號
　　上　訴　人　甲○○
　　選任辯護人　林瑑琛律師
右上訴人因違反組織犯罪防制條例等罪案件，不服台灣高等法院中華民國八十七年十
月二十八日第二審判決（八十七年度上訴字第一一四一號，起訴案號：台灣基隆地方
法院檢察署八十五年度偵字第三九一五、三九三四、三九三五、三九八三、三九八四
、三九八五、四○○五、四○○六號，八十六年度偵字第一七○九號），提起上訴，
本院判決如左：
    主  文
原判決關於甲○○違反組織犯罪防制條例部分撤銷，發回台灣高等法院。
其他上訴駁回。
    理  由
一、撤銷部分
本件原判決認定吳桐潭（通緝中）於民國七十五年間因另案在台灣台北看守所執行時
，與李博熙、謝通運等人結盟首謀成立以破壞社會秩序及危害他人生命、身體、自由
、財產之犯罪為宗旨之不良幫派「天道盟」，吳桐潭並發起籌組「太陽會」，為天道
盟之分支組織，且自任會長；上訴人甲○○於斯時亦加入「天道盟太陽會」擔任組長
。嗣於八十一年四月二十三吳桐潭復因另案入監服刑，「天道盟太陽會」改由當時之
副會長綽號「庫洛」之施春成（另案由台灣台中地方法院檢察署偵辦）主持。至八十
三年六月一日吳桐潭假釋出監，施春成仍自稱會長，吳桐潭乃另在台北市○○○路成
立昊皇國際機構以充「天道盟太陽會」總部，其下設有昊地工程顧問股份有限公司、
昊帝開發建設股份有限公司、昊皇國際貿易股份有限公司，同年八月一日吳桐潭除自
任昊皇國際機構總裁，仍擔任「天道盟太陽會」會長外，更指示胞弟吳桐茂（通緝中
）出任昊皇國際機構總裁特別助理，擔任「天道盟太陽會」執行長；吳桐潭另指派「
天道盟太陽會」之組長李建亞、張平瀚、余順智（業經判處罪刑確定）於八十四年六
月三十日加入太陽會，並為組長，分別出任昊皇國際機構秘書長、昊皇國際貿易股份
有限公司總經理、昊帝開發建設股份有限公司副總經理，以掩飾渠等發起或指揮犯罪
組織之犯行，吳桐潭等人迄未將「天道盟太陽會」解散或辦理脫離等情。因認第一審
論處上訴人指揮犯罪組織（累犯）罪刑，為無不合，予以維持，駁回上訴人在第二審
之上訴。固非無見。
惟查：(一)上訴人固坦承其於七十五年間，因與吳桐潭同在台灣台北看守所執行，而加
入天道盟太陽會屬實。然一再辯稱伊嗣於八十一年間因流氓案件在綠島執行感訓時，
已出具書面，聲明脫離天道盟太陽會組織；而證人王忠文於審判中亦到庭結證此情屬
實，並稱伊有呈報（指上訴人脫離幫派之聲明）上去等語（見原審卷第五十六頁）。
原判決於理由內對該項供證，亦予採認，並未指其有何不足採，以上訴人其後復夥
同太陽會成員犯本件之罪一端（指八十四年間向廖為能、劉李麗珠恐嚇取財部分），
而認該證人之供證不足為有利於彼之認定。如果王忠文所證情事無誤。則上訴人於八
十一年間聲明退出該犯罪組織前之繼續犯行，當因之中斷。此時組織犯罪防制條例又
尚未公布施行，自無依該條例處罰餘地。應以上訴人於八十四年間，再度加入該天道
盟太陽會犯罪組織以後之繼續犯行予以論科，始為適法。原判決事實認上訴人係於七
十五年間加入該天道盟太陽會擔任組長，其犯罪行為係繼續至八十四年間被查獲止，
此一事實認定，與其上開理由之論述即有前後矛盾之可指。(二)原判決事實認上訴人係
於七十五年間加入天道盟太陽會擔任組長，吳桐潭嗣於八十三年間並成立昊皇國際機
構，以充該天道盟太陽會總部，迄今仍未解散或辦理脫離該組織等情。然對上訴人所
任「組長」之職之職務內容為何，如何得認係該當於該犯罪組織之「指揮」之職，並
未明白認定，確實記載。致其於理由內認所為係犯組織犯罪防制條例第三條第一項前
段之指揮犯罪組織罪，已失其事實依據，而難認為適法。(三)上訴人於警訊及偵審中固
坦認曾於七十五年間加入「天道盟太陽會」，但亦一再辯稱其嗣於八十一年間，在綠
島接受流氓感訓時，已聲明脫離該組織等語，而組織犯罪防制條例迄於八十五年十二
月十一日始經公布施行，則依上訴人上開警偵訊之供述，似並未有自白犯該條例之罪
情形，原判決認上訴人係於偵查中已自白其指揮犯罪組織犯行，乃依該條例第八條後
段規定減輕其刑，其適用法則亦屬不當。以上或係上訴意旨所指摘，或為本院得依職
權調查之事項，應認原判決關於上訴人違反組織犯罪防制條例部分，有撤銷發回更審
之原因。
二、駁回部分
按刑事訴訟法第三百七十六條所列各罪之案件，經第二審判決者，不得上訴於第三審
法院，法有明文。本件上訴人被訴向廖為能、劉李麗珠恐嚇，使其交付財物部分，原
審係依刑法第三百四十六條第一項恐嚇取財罪論處罪刑，核屬刑事訴訟法第三百七十
六條第六款之案件，依首開說明，既經第二審判決，自不得上訴於第三審法院。上訴
人具狀上訴，未聲明係就其一部為之，自應認係對其全部提起上訴；其就依法不得提
起第三審上訴部分復提起上訴，顯為法所不許，此部分上訴為不合法，應予駁回。
據上論結，應依刑事訴訟法第三百九十五條前段、第三百九十七條、第四百零一條，
判決如主文。
中      華      民      國    九十一    年      二      月    二十七    日
                              最高法院刑事第四庭
                                  審判長法官  紀  俊  乾
                                        法官  黃  正  興
                                        法官  劉  介  民
                                        法官  陳  東  誥
                                        法官  張  春  福
      右正本證明與原本無異
                                              書  記  官
中      華      民      國    九十一    年      三      月      五      日
